ACORDAO-COMPLETO-2536827

ACÓRDÃO 281/2023 ATA 2/2023 - SEGUNDA CÂMARA

VISTOS, relatados e discutidos estes recursos reconsideração interpostos por Luiz Claudino de Souza e Lucineide Almeida Reino contra o Acórdão 5936/2021-TCU-Segunda Câmara (peça 84) , da relatoria do E. Ministro Raimundo Carreiro;
ACORDAM os Ministros do Tribunal de Contas da União, reunidos em sessão da 2ª Câmara, ante as razões expostas pelo Relator, em:
9.1. conhecer dos presentes recursos de reconsideração e, no mérito, dar-lhes provimento, de modo a:
9.1.1. alterar o subitem 9.3 do Acórdão 5936/2021-TCU-Segunda Câmara, para que sejam julgadas regulares as contas de Luiz Claudino de Souza, dando-lhe quitação, e tornar sem efeito o subitem 9.4 da decisão recorrida;
9.1.2. alterar o subitem 9.6 do Acórdão 5936/2021-TCU-Segunda Câmara, para que sejam julgadas regulares com ressalvas as contas de Lucineide Almeida Reino, dando-lhe quitação, e tornar sem efeito o subitem 9.7 da decisão recorrida;
9.2. dar ciência desta deliberação à Procuradoria da República no Estado de Pernambuco, à Caixa Econômica Federal e aos recorrentes, informando-os de que o relatório e o voto que a fundamentam podem ser acessados por meio do endereço eletrônico www.tcu.gov.br/acordaos.

Recurso de reconsideração interposto contra o Acórdão 5.936/2021-TCU-2ª Câmara, de natureza condenatória.

Segunda Câmara

Município de Capoeiras - PE.

3. Recorrentes: Luiz Claudino de Souza (XXX.260.054-XX); Lucineide Almeida Reino (XXX.597.224-XX).

13.1. Ministros presentes: Vital do Rêgo (Presidente), Augusto Nardes (Relator), Aroldo Cedraz e Antonio Anastasia.
13.2. Ministro-Substituto presente: Marcos Bemquerer Costa.

PRU-5

Município de Capoeira - PE

AUGUSTO NARDES

Ministro Raimundo Carreiro.

Adoto como Relatório a instrução lavrada por auditor da Secretaria de Recursos (peça 116) , a seguir transcrita, que contou com a anuência do Diretor da subunidade, que se manifestou em nome do titular da unidade, por meio de delegação de competência (peça 117) , e do Ministério Público junto ao TCU (peça 118) .
"INTRODUÇÃO
1.	Trata-se de recursos de reconsideração (peças 95 e 102) interpostos por Lucineide Almeida Reino (XXX.597.224-XX) e Luiz Claudino de Souza (XXX.260.054-XX) contra o Acórdão 5936/2021-TCU-Segunda Câmara (peça 84) . 
1.1.	A deliberação recorrida apresenta o seguinte teor: 
9.1, rejeitar parcialmente as alegações de defesa apresentadas pelo Sr. Luiz Claudino de Souza;
9.2. afastar o débito imputado ao Sr. Luiz Claudino de Souza;
9.3. julgar irregulares, nos termos dos arts. 1º, inciso I, 16, inciso III, alínea 'b', da Lei 8.443/1992, c/c os arts. 19 e 23, inciso III, da mesma Lei, e com arts. 1º, inciso I, 209, inciso II, 210 e 214, inciso III, do Regimento Interno/TCU, as contas do Sr. Luiz Claudino de Souza;
9.4. aplicar ao Sr. Luiz Claudino de Souza (CPF: XXX.260.054-XX) a multa prevista no art. 58, I, da Lei 8.443/1992 c/c o art. 268 do Regimento Interno, no valor de R$ 5.000,00 (cinco mil reais) com a fixação do prazo de quinze dias, a contar da notificação, para comprovar, perante o Tribunal (art. 214, inciso III, alínea 'a', do Regimento Interno) , o recolhimento da dívida aos cofres do Tesouro Nacional, atualizada monetariamente desde a data do acórdão até a do efetivo recolhimento, se for paga após o vencimento, na forma da legislação em vigor;
9.5. rejeitar parcialmente as razões de justificativa apresentadas pela Sra. Lucineide Almeida Reino;
9.6. julgar irregulares, nos termos dos arts. 1º, inciso I, 16, inciso III, alínea 'b', da Lei 8.443/1992, c/c os arts. 19 e 23, inciso III, da mesma Lei, e com arts. 1º, inciso I, 209, inciso II, 210 e 214, inciso III, do Regimento Interno/TCU, as contas da Sra. Lucineide Almeida Reino;
9.7. aplicar à Sra. Lucineide Almeida Reino a multa prevista no art. 58, I, da Lei 8.443/1992 c/c o art. 268 do Regimento Interno, no valor de R$ 3.500,00 (três mil e quinhentos reais) com a fixação do prazo de quinze dias, a contar da notificação, para comprovar, perante o Tribunal (art. 214, inciso III, alínea 'a', do Regimento Interno) , o recolhimento da dívida aos cofres do Tesouro Nacional, atualizada monetariamente desde a data do acórdão até a do efetivo recolhimento, se for paga após o vencimento, na forma da legislação em vigor;
9.8. autorizar, com fundamento no art. 26 da Lei 8.443/1992, se requerido, o pagamento das importâncias devidas em até 36 (trinta e seis) parcelas mensais e consecutivas, fixando o prazo de 15 (quinze) dias, a contar do recebimento da notificação, para que seja comprovado, perante este Tribunal, o recolhimento da primeira parcela, e de 30 (trinta) dias, a contar da parcela anterior, para que seja comprovado o recolhimento das demais parcelas, devendo incidir sobre cada valor mensal os devidos acréscimos legais, na forma prevista na legislação vigente, além de alertar que a falta de comprovação do recolhimento de qualquer parcela importará no vencimento antecipado do saldo devedor, nos termos do art. 217 do Regimento Interno do TCU;
9.9. dar ciência desta deliberação à Procuradoria da República no Estado de Pernambuco, à Caixa Econômica Federal, à Sra. Lucineide Almeida Reino e ao Sr. Luiz Claudino de Souza, informando-os de que o teor integral das peças que a integram poderá ser obtido no endereço eletrônico www.tcu.gov.br/acordaos e que o acesso às demais peças do processo pode ser obtido no endereço eletrônico deste Tribunal, opção 'vista eletrônica'.
HISTÓRICO
2.	Trata-se de tomada de contas especial instaurada pela Caixa Econômica Federal, como agente do Ministério da Agricultura, Pecuária e Abastecimento, em desfavor de Lucineide Almeida Reino e Luiz Claudino de Souza, ex-prefeitos de Capoeiras/PE, a primeira em razão do não cumprimento do prazo originalmente estipulado para prestação de contas e o segundo também em razão de omissão na prestação de contas e da não comprovação da boa e regular aplicação dos recursos federais repassados ao município por força do Contrato de Repasse 0197334-73/2006/MAPA/CAIXA, que tinha por objeto a construção de pátio de eventos, no período de 29/12/2006 a 30/12/2016, e cujo prazo para prestação de contas encerrou-se em 28/2/2017.
2.1.	O contrato de repasse, registro Siafi 583116, foi firmado no valor de R$ 301.250,85, sendo R$ 292.500,00 à conta do concedente e R$ 8.750,85 referentes à contrapartida do convenente. Teve vigência de 29/12/2006 a 30/12/2016, com prazo para apresentação da prestação de contas em 28/2/2017. Os repasses efetivos da União totalizaram R$ 256.107,99 (peça 22) .
2.2.	Este Tribunal já examinou a tomada de contas especial relativa ao Contrato de Repasse em tela por meio do Acórdão 8287/2017-TCU-Segunda Câmara (peça 2) , nos autos do TC Processo 011.976/2015-2, relator o Ministro André Luiz de Carvalho, no qual constatou-se a conclusão de aproximadamente 100% do objeto do contrato, com ateste da Caixa, ausência de vícios construtivos e aproveitamento pela comunidade, e diante do fato de que aquela Empresa Pública não fixou o valor de eventual dano em sede da referida TCE, esta Corte decidiu arquivar aqueles autos pela ausência de pressupostos de constituição e de desenvolvimento válido e regular do processo.
2.3.	A nova tomada de contas especial foi autuada, em razão da omissão no dever de prestar contas relativas ao 3º desbloqueio do ajuste, o que impediu atestar a boa e regular aplicação dos recursos.
2.4.	Após o desenvolvimento do processo nesta Corte, concluiu-se que, embora inexistisse débito, os dois gestores não cumpriram com seu dever de prestar de contas nos prazos definidos. O Sr. Luiz Claudino de Souza foi apenado em razão de ser omisso na prestação de contas referentes ao 3º desbloqueio do ajuste e a Sra. Lucineide Almeida Reino por não ter entregado as contas tempestivamente. 
2.5.	Neste momento, os recorrentes insurgem-se contra a deliberação previamente descrita.
EXAME DE ADMISSIBILIDADE
3.	Reitera-se os exames de admissibilidade contido nas peças 97-98 e 104-105, que propuseram a suspensão dos efeitos dos itens 9.3, 9.4, 9.6 e 9.7 do acórdão recorrido, o que foi acatado pelo Relator, Min. Augusto Nardes (despachos de peças 101 e 107) . 
EXAME DE MÉRITO
4.	Delimitação
4.1.	Constitui objeto do presente recurso definir se:
	a) houve prescrição do débito e da multa;
	b) subsiste a responsabilidade do Sr. Luiz Claudino de Souza; 
	c) subsiste a responsabilidade da Sra. Lucineide Almeida Reino.	
5.	Da prescrição do débito e da multa
5.1.	Embora os recorrentes não tenham alegado a prescrição do débito e da multa, por se tratar de matéria de ordem pública o exame da questão se impõe, ante a recente decisão do Supremo Tribunal Federal - STF que julgou o Tema 899 com repercussão geral.
Análise:
	No exame da prescrição, a Serur tem adotado os entendimentos detalhados na peça 115, que contém estudo e pronunciamentos anteriores da secretaria sobre o tema. Nessas manifestações estão desenvolvidas as seguintes premissas, que serão utilizadas no presente exame: 
	a)  ao julgar o RE 636.886, o STF conferiu nova interpretação ao art. 37, § 5º, da Constituição Federal, fixando a tese de que 'é prescritível a pretensão de ressarcimento ao erário fundada em decisão de Tribunal de Contas';
	b)  as pretensões punitiva e de ressarcimento devem observar o mesmo regime na atividade de controle externo, dado o objetivo comum da prescrição, de fixar prazo para o Tribunal de Contas agir, para caracterizar o ilícito, identificar seu autor, dimensionar as consequências da conduta e impor as consequências legais, independentemente de tais consequências terem natureza punitiva ou ressarcitória;
	c)  até que sobrevenha norma específica, entende-se que a prescrição das pretensões punitiva e de ressarcimento, no processo de controle externo, deve observar o regime Lei 9.873/1999, na linha dos recentes pronunciamentos do STF a respeito. Assim, sem prejuízo de se realizar o exame da prescrição também segundo o prazo decenal previsto no Código Civil, o critério adotado, na formulação da proposta de encaminhamento, será o da Lei 9.873/1999.
5.2.	Partindo-se dessas premissas, passa-se ao exame da prescrição no caso em exame.  
a) Análise da prescrição segundo os critérios do Acórdão 1441/2016-TCU-Plenário
5.3.	No que se refere à pretensão punitiva, o TCU tem tradicionalmente aplicado os critérios definidos no Acórdão 1441/2016-TCU-Plenário, que, em incidente de uniformização de jurisprudência, orientou-se pela aplicação do Código Civil. Por este acórdão, em linhas gerais, a prescrição subordina-se ao prazo geral de dez anos (CC, art. 205) , contado a partir da data da ocorrência do fato e interrompido pelo ato que ordenar a citação, a audiência ou a oitiva da parte.
5.4.	Entre outras razões que justificaram a adoção desse critério destaca-se a de que o citado dispositivo constitui uma cláusula geral a ser empregada sempre que a pretensão for prescritível, mas a lei não estabelecer um prazo específico, como na hipótese.
5.5.	Entende-se que o termo inicial para contagem do prazo é o dia 14/11/2017 (peça 3, p. 1) , data do primeiro ato de apuração da administração enquanto a citação do responsável foi ordenada em 1/9/2019 (peça 34 - Pronunciamento da Unidade Técnica) , com citação constante do dia 28/11/2019 (peça 48) . Por sua vez, o acórdão foi julgado na sessão do dia 13/4/2021 (peça 84) .  
5.6.	Aplicando as balizas definidas por esta Corte no Acórdão 1441/2016-TCU-Plenário ao caso em exame, verifica-se que as pretensões punitiva e de ressarcimento não estariam prescritas, pois entre o termo inicial e a interrupção do prazo prescricional e da interrupção (citação) até o julgamento decorreram menos de dez anos. 
b) Análise da prescrição segundo o regime da Lei 9.873/99
5.7.	Caso se adote as premissas fixadas na Lei 9.873/1999 ao caso em exame, e mesmo considerando-se o prazo geral, de cinco anos, observa-se que não teria ocorrido a prescrição. Para tanto, é preciso considerar os seguintes parâmetros:
b.1) Termo inicial:
5.8.	A Lei 9.873/1999, art. 1º, parte final, traz previsão expressa a respeito do início do prazo em se tratando de infração de caráter permanente ou continuado. Nesta hipótese, a prescrição começa a correr não da data de cada fato, e sim 'do dia em que tiver cessado' a permanência ou a continuidade. 
5.9.	Na hipótese em exame, o recorrente foi condenado pela execução parcial do objeto e omisso quanto à prestação de contas, logo, entende que há de se ter como termo inicial da prescrição o dia 14/11/2017 (peça 3, p. 1) , data do primeiro ato de apuração da administração.
b.2) Prazo:
5.10.	A Lei 9.873/1999 apresenta um prazo geral, de cinco anos (art. 1º) , e um prazo especial, previsto no art. 1º, § 2º, a saber: 'quando o fato objeto da ação punitiva da Administração também constituir crime, a prescrição reger-se-á pelo prazo previsto na lei penal'.
5.11.	Entende-se, inexistir nos autos, elementos suficientes para afirmar que a irregularidade, discutida nesta TCE, configura crime, logo, deve-se aplicar, a nosso sentir, o prazo geral de cinco anos estabelecido no art. 1º, da Lei 9.873/1999.
5.12.	Assim, entende-se que do início da contagem do prazo até o primeiro marco interruptivo não devem ter decorridos cinco anos, sob pena da ocorrência da prescrição.
b.3) Da prescrição intercorrente:
5.13.	Nos termos do art. 1º, § 1º, da Lei 9.873/1999, opera-se a prescrição intercorrente se o processo ficar paralisado por mais de três anos, aguardando 'julgamento ou despacho'.
5.14.	Note-se que há uma correlação entre essa hipótese e as causas de interrupção da prescrição do art. 2º. Com efeito, uma vez interrompida a prescrição por alguma das hipóteses do art. 2º, o processo não pode ficar inativo, sem qualquer inovação processual relevante, por mais de três anos.
5.15.	Trata-se de prazo específico, não se aplicando nem o prazo geral de cinco anos nem o prazo especial, da lei penal (§ 2º) . A finalidade da prescrição intercorrente, com seu prazo próprio, é a de assegurar a eficiência e celeridade nas apurações administrativas. Seria contrário a essa finalidade a paralisação injustificada do processo por período maior que o triênio estabelecido para a hipótese.
5.16.	A extrapolação do prazo de três anos, sem inovação relevante no processo, pode configurar negligência. Por isso, além de se operar a prescrição, deve-se promover a 'apuração da responsabilidade funcional decorrente da paralisação, se for o caso'.
5.17.	Em muitas situações o exame da prescrição intercorrente pode ficar prejudicado nos processos já em tramitação no TCU. Como a ação de ressarcimento era considerada imprescritível, as peças que compõem a tomada de contas especial, elencadas no art. 10 da Instrução Normativa- TCU 71/2012, não contemplam informações pormenorizadas quanto ao andamento do processo na fase interna, o que pode prejudicar a análise de eventual paralisação por mais de três anos.
5.18.	Assim, caso o tribunal venha a adotar a sistemática da Lei 9.873/1999 para aferir a prescrição, convém avaliar, oportunamente, a possibilidade de ajustes na IN-TCU 71/2012, para que as tomadas de contas especiais encaminhadas ao tribunal contemplem informações sobre as interrupções ocorridas na fase interna do procedimento (como, por exemplo, declaração do órgão instaurador da TCE, de que o processo não ficou paralisado por mais de três anos, na forma do art. 1º, § 1º, da citada lei) .
5.19.	Estabelecidas as premissas: (a) termo inicial e (b) prazo e (c) prescrição intercorrente, há que se apurar as causas interruptivas da prescrição.
b.4) Interrupções por atos inequívocos de apuração dos fatos:
5.20.	No regime da Lei 9.873/1999, a prescrição se interrompe 'por qualquer ato inequívoco, que importe apuração do fato' (art. 2º, II) . 
5.21.	Importante mencionar que diversos são os atos que interrompem a prescrição intercorrente, atos estes que têm em sua gênese e objetivo dar impulso ao processo e a solução do feito. Podem ser citadas, sem a pretensão de exauri-las, as hipóteses capazes de impedir o alcance da prescrição intercorrente, quais sejam:
	a) qualquer ato legal ou regulamentar que impulsione o processo à tomada de decisão, tais como o requerimento para a produção de provas necessárias à apuração do feito, notificação da parte interessada para apresentar defesa ou alegações finais;
	b) decisão que julgue pedido da parte interessada;
	c) informes que consolidem a apuração do fato e informes que sirvam de fundamento para decisão de autoridade ou colegiado, notas e pareceres técnicos, pareceres jurídicos;
	d) decisões de autoridades ou colegiados;
	e) aditamento da inicial, entre outros.    
5.22.	Com esses fundamentos, é possível verificar que a prescrição foi interrompida nas datas relacionadas na tabela abaixo:
	Evento
	Data
	Ato inequívoco de apuração
	Localização no Processo

	 (1) 
	26/7/2019
	Abertura da TCE no TCU
	Peça 1

b.5) Interrupções pela citação dos responsáveis nesta Corte:
5.23.	A prescrição também é interrompida 'pela notificação ou citação do indiciado ou acusado, inclusive por meio de edital', nos termos do art. 2º, I, da Lei 9.873/1999. E, no regime dessa lei, a interrupção se dá pela citação propriamente dita, e não pelo despacho que a ordena. Com esse fundamento, houve nova interrupção em decorrência da citação desta Corte de Contas para a apresentação das alegações de defesa: 
	(1)	 em 28/11/2019 (peça 48) , citação realizada por esta Corte de Contas. 
b.6) Interrupção pela decisão condenatória recorrível:
5.24.	Por fim, a prescrição também se interrompe 'pela decisão condenatória recorrível' (art. 2º, III, da Lei 9.873/1999) . Com esse fundamento e considerando que o acórdão foi julgado na sessão do dia 13/4/2021 (peça 84) , houve nesta data nova interrupção. Essa interrupção é relevante, por estabelecer prazo para julgamento do recurso.
b.7) Exame do caso concreto:
Se não houver prescrição intercorrente
5.25.	Especificamente quanto a esta TCE, as próprias causas de interrupção enumeradas acima permitem evidenciar que o processo teve andamento regular, não se operando a prescrição intercorrente. 
5.26.	Desde o termo inicial até o julgamento do mérito por esta Corte em nenhum momento as causas interruptivas, do art. 2º, ultrapassaram os prazos preconizado na Lei 9.873/1999. 
5.27.	Logo, há informações suficientes nos autos para evidenciar o regular andamento do feito, não se verificando a prescrição intercorrente prevista na Lei 9.873/1999.
b.8) Conclusão:
5.28.	Independentemente da existência de outras causas interruptivas não enumeradas acima (notas técnicas, pareceres, instruções de auditores nesta Corte, manifestação do MP-TCU) , cujo levantamento não se fez necessário, observa-se, pelos eventos indicados, que em nenhum momento transcorreu prazo suficiente para se operar a prescrição (nem mesmo se se considerasse o prazo geral de cinco anos) , tomando-se por referência a Lei 9.873/1999, tida pelo STF como norma regente da prescrição da pretensão punitiva pelo TCU.
5.29.	Partindo-se da premissa de que a pretensão reparatória segue as mesmas balizas, enquanto não houver norma específica a respeito, a demonstração de que não se operou a prescrição punitiva impõe, como consequência, a conclusão de que também é viável a condenação ao ressarcimento do prejuízo apurado nos autos.  
6.	Da responsabilidade do Sr. Luiz Claudino de Souza 
6.1.	Defende-se nas razões recursais do Sr. Luiz Claudino de Souza que 'o prazo final para a Prestação de Contas se deu no dia 28/02/2017, ou seja, durante a gestão da sua sucessora, a Sra. Lucineide Almeida Reino, haja vista que houve várias Prorrogações do Contrato em comento, por parte da Caixa Econômica', conforme inclusive reconhecido pelo voto condutor do acórdão recorrido (item 11 da peça 85) .
6.2.	Argumenta que:
	a) 'se as Prorrogações se deram de ofício por parte da CEF, como pode ser imputada multa a este ora Recorrente sob a alegação de que 'não cumpriu o prazo originalmente estipulado para a prestação de contas?''
	b) não houve prejuízo ao erário, mas tão somente falha formal, 'sem maior relevância, não podendo ensejar qualquer sanção, nos termos da Súmula 142 do Tribunal de Contas da União';
	c) 'não houve gravidade suficiente para macular o objeto da presente Auditoria Especial' e, portanto, não se pode promover 'o julgamento irregular das contas, visto que nos moldes do artigo 16, inciso II, da LOTCU, as contas devem ser julgadas REGULARES COM RESSALVAS quando evidenciarem impropriedade ou qualquer outra falta de natureza formal de que não resulte dano ao Erário';
	d) 'não há que se falar na aplicação de multa prevista no artigo 57, da LOTCU, haja vista que em NENHUM MOMENTO foi cometido por este ora Recorrente qualquer ato ilegal, ilegítimo ou antieconômico, tampouco se verifica dano à fazenda';
	e) é necessário que o Tribunal de Contas 'se adjudique ao Princípio de Razoabilidade e se abstenha de aplicar multa, uma vez que houve observância aos princípios básicos que norteiam a gestão Administrativa por parte deste Recorrente'.
Análise:
6.3.	Importante rever os fundamentos, no que se refere à omissão do dever de prestar contas, tanto da citação (peça 79, p. 2) tanto os que deram origem à condenação do recorrente, conforme expresso no voto condutor do acórdão (peça 85) , verbis:
Citação:
9.1. Irregularidade 1: não comprovação da boa e regular aplicação dos recursos federais repassados ao município de Capoeiras - PE, em face da omissão no dever de prestar contas dos valores transferidos, no âmbito do Contrato de Repasse 0197334-73/2006/MAPA/CAIXA, que tinha por objeto a construção de pátio de eventos, no período de 29/12/2006 a 30/12/2016, cujo prazo encerrou-se em 28/2/2017.
 (...) 
9.1.5.1. Conduta: não demonstrar a boa e regular aplicação dos recursos federais recebidos e geridos por meio do instrumento em questão, no período de 29/12/2006 a 30/12/2016, em face da omissão na prestação de contas, cujo prazo encerrou-se em 28/2/2017.
 9.1.5.2. Nexo de causalidade: a conduta descrita impediu o estabelecimento do nexo causal entre as possíveis despesas efetuadas com os recursos recebidos, no âmbito do instrumento em questão, no período de 29/12/2006 a 30/12/2016. 
9.1.5.3. Culpabilidade: não há excludentes de ilicitude, de culpabilidade e de punibilidade; é razoável supor que o responsável tinha consciência da ilicitude de sua conduta; era exigível conduta diversa da praticada, qual seja, desincumbir-se do seu dever por meio da apresentação da prestação de contas no prazo e forma devidos.
Condenação:
9. Da análise dos autos, verifico que o Sr. Luiz Claudino de Souza era o gestor incumbido da execução dos recursos federais recebidos por meio do Contrato de Repasse, sendo ele ainda o responsável pela apresentação da prestação de contas relativa à terceira parcela, o que deveria ter ocorrido em 9/4/2009.
11. As prorrogações do contrato foram sendo feitas de ofício pela Caixa, mediante diversas cartas reversais, sendo que a ex-gestora providenciou a colheita da documentação e entrega à Caixa Econômica Federal, não obstante coubesse a seu antecessor a responsabilidade pela comprovação da aplicação dos recursos repassados durante seu mandato.
12. Inclusive, as sucessivas prorrogações se deram em virtude da omissão do antecessor em apresentar a prestação de contas da terceira etapa do ajuste, o que fez com que o prazo final para apresentação das contas adentrasse no mandato da Sra. Lucineide (2013-2016 e 2017-2020) . 
13. Conforme extratos bancários da conta corrente do ajuste (peça 18) , os gastos foram efetuados até a data 9/4/2009, e R$ 64.026,62 permaneceram aplicados na conta poupança (peça 17) , o que aponta um decurso de quase 3 anos entre o último dispêndio e a posse da prefeita sucessora, tempo mais do que razoável para que o ex-alcaide enviasse a prestação de contas da terceira parcela ou efetuasse a devolução dos recursos não utilizados. 
14. Tais recursos, atualizados até o montante de R$ 118.408,58, foram devolvidos pela ex-gestora, conforme documentos às peças 19 e 20, o que impede qualquer deliberação no sentido de impor a devolução de recursos ao erário. (grifos acrescidos) 
6.4.	Entende-se que a responsabilidade do recorrente deve ser analisada com maior parcimônia.
6.5.	A Súmula/TCU 230, a seguir reproduzido, dispõe:
Compete ao prefeito sucessor apresentar as contas referentes aos recursos federais recebidos por seu antecessor, quando este não o tiver feito ou, na impossibilidade de fazê-lo, adotar as medidas legais visando ao resguardo do patrimônio público com a instauração da competente Tomada de Contas Especial, sob pena de corresponsabilidade.
6.6.	É pacífico nesta Corte o entendimento que ao gestor sucessor compete o dever de prestar contas dos recursos aplicados, ainda que não tenham sido por ele geridos. Na impossibilidade de prestar contas, cabe ao gestor sucessor a adoção de medidas visando à instauração da devida tomada de contas de especial.
6.7.	Portanto, inexistem dúvidas de que há para o prefeito sucessor, senão impedido, a obrigação de fazer, qual seja, providenciar a prestação de contas ou adotar medidas, buscando resguardar o erário.
6.8.	Observa-se que há obrigação de fazer o que não se confunde com a responsabilidade referente à gestão dos recursos e a eventual responsabilidade por prejuízo causado.
6.9.	Ademais, a nosso sentir, tal obrigação somente surge para o prefeito sucessor quando o prefeito que o antecedeu foi omisso na prestação de contas. 
6.10.	No caso concreto, não houve débito, somente condenação por ausência da prestação de contas. O recorrente alega que não caberia a ele prestar contas dos recursos, pois ao término do seu mandato o convênio ainda se encontrava vigente e, portanto, ainda não estava, por definição legal, obrigado a prestar contas.
6.11.	O voto condutor do acórdão registrou que o Contrato de Repasse 0197334-73/2006/MAPA/CAIXA, cujo objeto é a construção de pátio de eventos, no período de 29/12/2006 a 30/12/2016, teve o prazo para prestação de contas encerrado em 28/2/2017. 
6.12.	Inexistem dúvidas de que a vigência se prolongou no tempo e o prazo para prestação de contas se encerrou fora do período de gestão do recorrente.
6.13.	Entende-se que o parágrafo 12 do voto condutor, acima reproduzido e destacado nesta instrução, seja o ponto principal para o deslinde da questão. Nesse sentido, se o motivo das sucessivas prorrogações foi a ausência da prestação de contas, inexistem dúvidas da culpabilidade do recorrente. 
6.14.	Por outro lado, se não foi o ex-gestor que deu causa as sucessivas prorrogações, ocorridas, ex-officio, não subsiste a sua responsabilidade. 
6.15.	As cartas reversais enviadas e os documentos com as prorrogações encontram-se à peça 12, p. 8-27:
	a) Carta Reversal 995/2007 de 1/10/2007 (peça 12, p. 8-10) ;
	b)  Carta Reversal 337/2008 de 10/6/2008 (peça 12, p. 11-12) ;
	c) Carta Reversal 1124/2008 de 3/11/2008 (peça 12, p. 13-14) ;
	d) Termo aditivo ao Contrato de repasse de 8/3/2010 (peça 12, p. 15-17) ;
	e) Carta Reversal 5913/2011 de 1/10/2011 (peça 12, p. 18-19) ;
	f) Carta Reversal 3239/2013 de 27/12/2007 (peça 12, p. 20-21) ;
	g) Carta Reversal 2247/2014 de 18/11/2014 (peça 12, p. 22-23) ;
	h) Carta Reversal 2074/2015 de 15/12/2015 (peça 12, p. 24-25) ;
6.16.	Dos documentos mencionados não se verifica em nenhum deles a motivação para a prorrogação ex officio. Ao que indica os elementos dos autos o recorrente não prestou contas referente ao terceiro desbloqueio dos recursos, o que pode indicar ser os motivos das sucessivas prorrogações, mas se trata indício, não está expresso nos documentos os motivos.
6.17.	Para a condenação do recorrente, haveria que se provar os motivos das sucessivas prorrogações e demonstrar que foi ele quem deu causa aos eventos. Não é incomum que na ausência da prestação de contas, já se promova a chamada do responsável para fazê-lo e não que se prorrogue, ex officio, o prazo de vigência.
6.18.	Não se está dizer que a causa das prorrogações não foi a omissão do recorrente, mas a se afirmar que os documentos que ensejaram o elastecimento na vigência não demonstram o principal fundamento da condenação. 
6.19.	Veja-se que para o Sr. Luiz Claudino de Souza, em decorrência das prorrogações da vigência, não surgiu a obrigação de prestar contas, pois o prazo, para a prestação de contas, se iniciou após o término da vigência do pacto (1/1/2017) e encerrou em 28/2/2017, período de gestão do seu sucessor.
6.20.	Para que exista responsabilização do recorrente, embora ainda possa ser controverso, haveria que se demonstrar que ele deu causa as sucessivas prorrogações, o que embora possa ter ocorrido não está demonstrado nos presentes autos.
6.21.	A rigor, ainda que se observe um decurso de quase 3 anos entre o último dispêndio e a posse da gestora sucessora e tempo suficiente para que o recorrente apresentasse prestação de contas da terceira parcela ou efetuasse a devolução dos recursos não utilizados, tal fato não cria a obrigatoriedade da prestação de contas, o que vincula e obriga são os prazos estabelecidos no pacto e seus aditivos.
6.22.	Por certo que seria boa prática que o gestor que administra os recursos prestar contas da sua aplicação; ao não fazê-la (prestação de contas) , há exposição e risco de atrair a si a responsabilidade por eventual descuido do sucessor e imputação de débito, o que não foi o caso dos presentes autos (débito) .
6.23.	A irregularidade imputada ao recorrente foi a 'não comprovação da boa e regular aplicação dos recursos federais repassados ao município de Capoeiras - PE, em face da omissão no dever de prestar contas dos valores transferidos a não comprovação dos recursos', mas a segunda  irregularidade, omissão na prestação de contas, somente subsiste se a obrigação legal fosse do recorrente, o que não se verifica, ante o término da vigência ocorrer fora do período do seu mandato. 
6.24.	Ademais, a nosso sentir, observa-se o rompimento do nexo causal entre conduta do recorrente e o resultado, aqui considerado, a omissão no dever de prestar contas. 
6.25.	Nos termos da citação, a conduta imputada foi 'não demonstrar a boa e regular aplicação dos recursos federais recebidos (...) , no período de 29/12/2006 a 30/12/2016, em face da omissão na prestação de contas, cujo prazo encerrou-se em 28/2/2017' e o nexo de causalidade que 'a conduta descrita impediu o estabelecimento do nexo causal entre as possíveis despesas efetuadas com os recursos recebidos, no âmbito do instrumento em questão, no período de 29/12/2006 a 30/12/2016'. 
6.26.	Veja-se que os documentos, posteriormente, apresentados como prestação de contas, foram integralmente aceitos e nenhum débito imputado, o que nos permite verificar que foi possível o estabelecimento do nexo causal entre recursos recebidos e o objeto executado.
6.27.	Uma vez mais, ao não prestar contas dos recursos geridos, uma vez que a vigência transpassou seu período de gestão, deixando para o sucessor tal obrigação, diga-se, legalmente estabelecida, o gestor que geriu os recursos se sujeita a ser responsabilizado pelo débito, mas ainda não existe para ele a obrigação de fazer, criada por lei e, por isso, não pode ser apenado. 
6.28.	O que parece indevido foram as sucessivas prorrogações realizadas pela Caixa, se fosse o caso de atraso na prestação de contas, a conduta dos gestores da Caixa deveria ser a notificação do responsável e não atendida promover a imediata instauração da TCE e não prorrogar indefinidamente a vigência do pacto, contudo a omissão e (ou) falhas no proceder da Caixa não obrigou o recorrente a apresentação formal da prestação de contas, não existindo descumprimento de normal legal a ser imputada ao recorrente.      
6.29.	Dessa forma, com todas as vênias de estilo aos que divergem, entende-se que não havia a obrigação legal de o recorrente prestar contas dos recursos, pois não restou demonstrado que ele deu causa as sucessivas prorrogações, assim, o julgamento de suas contas deve ser revisto e afastada a multa aplicada.     
7.	Da responsabilidade da Sra. Lucineide Almeida Reino
7.1.	Defende-se nas razões recursais da Sra. Lucineide Almeida Reino a ausência 'de elementos ímprobos ou indevida utilização do recurso que foi devolvido à conta da União' e que não se atentou 'ao fato de que o gestor antecessor, quem recepcionou e geriu os recursos não deixou QUALQUER documento minimamente suficiente disponível na administração para que a gestora sucessora pudesse, enfim, realizar a prestação de contas'.
7.2.	Argumenta que:
	a) embora a prestação de contas tenha ocorrido fora do prazo, 'o lapso temporal para tanto deu-se em razão de a documentação não estar em qualquer arquivo da prefeitura' e 'que levou, inclusive, a instauração de Representação no âmbito do Ministério Público Federal a fim de que este apurasse as irregularidades atinentes ao Convênio e procedesse com a responsabilização dos atos do demandado';
	b) invoca o voto do acórdão recorrido e a Súmula/TCU 230, para afirmar ser do seu antecessor a responsabilidade pela prestação de contas e que 'todas as medidas possíveis e existentes que poderia ser adotada pela demandada foram adotadas no tempo oportuno; 
	c) 'a mera Representação em face do demandado proposta no MPF já afastaria a omissão no dever de prestar contas pela demandada. Esta o fez, conforme resta comprovado nos anexos da Manifestação inicial feita por esta defendente, porém também não foi acolhida por esta Turma';
	d) 'não há o que se dizer acerca do prazo extrapolado dos 60 dias iniciais previstos para a apresentação da Prestação de Contas, mas havemos de considerar que estamos diante de um Convênio firmado a mais de 14 anos, de uma Prestação de Contas referentes à recursos com mais de 11 anos, em uma Prefeitura que gere um Município de 20 mil habitantes, recursos escassos, pessoal limitado tecnicamente, e ainda assim a então gestora moveu todos os esforços para sanar a irregularidade. E o fez, tão eficientemente que fora imediatamente aprovada pela própria CEF'.
Análise:
7.3.	A situação da Sra. Lucineide Almeida Reino difere da situação do seu antecessor, observa-se que para ela, nos termos da Súmula/TCU 230, havia sim a obrigatoriedade de apresentar a prestação de contas, uma vez que a vigência formal do pacto se encerrou em 28/2/2017, durante o seu período de gestão.  
7.4.	Na impossibilidade de fazê-lo (apresentar as contas) , deveria adotar as medidas legais visando ao resguardo do patrimônio público. 
7.5.	Alega-se nas razões recursais que houve representação perante o MPF para apuração da situação. Não se encontrou a representação e seu conteúdo nos documentos mencionados, verifica-se, somente, a manifestação do MPF (peça 75) justificando o arquivamento do inquérito civil que apura irregularidades no presente contrato de repasse. Tal documento (peça 75) não comprova a veracidade das alegações, pois sequer está datado, não se podendo verificar se ocorreu antes ou depois do prazo estabelecido para a apresentação da prestação de contas. 
7.6.	Os argumentos acerca da impossibilidade de se prestar contas do pacto também não se justificam, pois após empreender esforços foi capaz de identificar o local que se encontrava os documentos, prestando as contas, e nas próprias palavras da recorrente, 'o fez, tão eficientemente que fora imediatamente aprovada pela própria CEF'.
7.7.	De toda forma, assiste razão a recorrente quando invoca o longo lapso temporal entre a execução do objeto e o fim da vigência do pacto que, conforme já discutido em item antecedente desta instrução, teve sua vigência prorrogada de forma indevida pela Caixa.  
7.8.	Nesse sentido, entende-se que a apenação da recorrente pode ser relevada. Explica-se.
7.9.	Em apertada síntese, exige-se para a caracterização da responsabilidade subjetiva do agente nesta Corte de Contas todos os elementos típicos da irregularidade (fato punível e culpável) . 
7.10.	Para que o fato seja punível, devem estar caracterizados os seguintes pressupostos: (a) identificação do fato punível e qualificação do agente; (b) conduta comissiva ou omissiva e antijurídica, perfeitamente individualizada; (c) resultado, existência de dano ou infração a norma legal, regulamentar ou contratual ou, ainda, a desatendimento ou descumprimento de determinação desta Corte de Contas; (d) nexo de causalidade entre a ação e a ilicitude verificada; (e) dolo ou culpa, em sentido amplo, do agente.
7.11.	Por sua vez, a culpabilidade compõe a estrutura da irregularidade, e consiste: (a) na existência ou não de excludentes; (b) no juízo de reprovabilidade extraído da análise de como os agentes se posicionaram e contribuíram para o fato, pois não há irregularidade sem reprovação. 
7.12.	No caso concreto, não se discute a punibilidade, mas há que se fazer nesta fase um juízo de reprovabilidade da conduta. Tal juízo comporta diferentes interpretações, o grau de reprovabilidade da conduta, por sua natureza, é subjetivo e refoge a objetividade dos demais elementos típicos da irregularidade. 
7.13.	Para uns, o atraso injustificado no dever de prestar contas da recorrente, conforme avaliado pelo relator é suficiente para apenação, para outros todas as circunstâncias fáticas, aí inclusos o longo lapso temporal, as dificuldades administrativas do município e, a nosso sentir, as falhas da Caixa, que deram causa ao elastecimento do prazo para a obrigatoriedade de se prestar contas devem ser sopesadas.
7.14.	Nesse sentido, a própria unidade técnica de origem, ainda que por motivos diversos dos aqui discutidos, entendeu que deveria afastar a apenação da recorrente (peça 79, p. 9-10) , verbis:
57. Apesar de a prestação de contas ter adentrado no mandato da Sra. Lucineide, os recursos foram executados até 2009, e as prorrogações foram efetuadas de ofício pela Caixa até 2017, mediante diversas cartas reversais. Adicionalmente, deve ser levado em consideração o fato de que a responsável apresentou os documentos assim que foi demandada. 58. Ante o encaminhamento de documentação comprobatória dos argumentos da defendente e do teor do documento encaminhado pela Caixa, entende-se pelo acatamento das razões de justificativa apresentadas quanto a este ponto. 
 (...) 
70. Considerando que o objeto do convênio foi executado, a documentação necessária ao saneamento da presente TCE encaminhada e o saldo remanescente na conta poupança devolvido, não há que se falar em devolução dos recursos. 
71. Assim sendo, as razões de justificativa apresentadas quanto a este item merecem ser acolhidas.
7.15.	Registra-se, ainda, a concordância do MP-TCU com as conclusões da unidade técnica (peça 82) .
7.16.	Por certo, que olhares diversos sobre o mesmo fato, levará a conclusões divergentes. Daí o maior grau de subjetivismo na avaliação da reprovabilidade da conduta. 
7.17.	A nosso sentir, de forma diversa do decidido pelo Tribunal, data máxima vênia, entende-se que as circunstâncias atenuantes envolvidas no exame são suficientes para afastar tanto o julgamento pela irregularidade como a aplicação da multa. 
7.18.	Parece-nos que a causa primordial da discussão aqui tratada foram as sucessivas prorrogações, a priori, injustificadas da vigência do pacto realizadas pela Caixa. Tais prorrogações retiraram a obrigação formal do gestor antecessor de apresentar as contas no período do seu mandato e transferiram o ônus a gestora sucessora que por certo encontrou as dificuldades já discutidas.   
7.19.	Percebe-se que embora de maneira intempestiva as contas foram prestadas e comprovada a aplicação dos recursos, o que milita em favor da recorrente, e de forma a atenuar o atraso.
7.20.	Com fulcro no exposto, em especial na conduta indevida da Caixa, no longo lapso temporal para apresentação das contas e na sua efetiva apresentação e comprovação da aplicação dos recursos, entende-se que apenar o recorrente com o julgamento pela irregularidade e a multa, neste caso específico, se mostra, a nosso ver, bastante rigoroso.
7.21.	Por isso, propõe-se a reforma do acórdão e o julgamento pela regularidade com ressalvas das contas da Sra. Lucineide Almeida Reino.
CONCLUSÃO
8.	Das análises anteriores, conclui-se que:
	a) No tocante à prescrição do débito: 
	a.1) em decorrência do sentido e alcance do art. 37, § 5º, da Constituição Federal, definidos pelo STF no julgamento do Recurso Extraordinário 636.886, é prescritível a pretensão reparatória exercida pelo tribunal de contas. Os fundamentos da decisão e a ausência de ressalvas na enunciação da tese permitem concluir que a ação de ressarcimento pode se desenvolver a qualquer tempo, na hipótese de condutas dolosas, apenas no âmbito judicial, sujeitando-se à prescrição na esfera administrativa;
	a.2) até que sobrevenha norma específica para disciplinar a prescrição relativa à atuação do tribunal de contas, entende-se aplicável o regime previsto na Lei 9.873/1999. Referida lei contempla parâmetros que preponderam no conjunto de normas de direito público e que são compatíveis com o rito do processo de controle externo, e já é utilizada pelo STF para estabelecer limitação temporal ao exercício da pretensão punitiva pelo TCU;
	a.3) aplicando-se os parâmetros tanto do Acórdão 1441/2016-TCU-Plenário, quanto da Lei 9.873/1999 à situação em exame, verifica-se que não se operou a prescrição.	
	b) não subsiste à responsabilidade do Sr. Luiz Claudino de Souza, pois ao término do seu mandato ainda não existia a obrigação legal de prestar contas dos recursos por ele aplicado;
	c) a apenação da Sra. Lucineide Almeida Reino merece ser relevada, ante o reduzido grau de reprovabilidade da sua conduta ao se considerar as circunstâncias atenuantes existentes no caso concreto.   
8.1.	Com base nessas conclusões, propõe-se dar provimento aos recursos interpostos.
PROPOSTA DE ENCAMINHAMENTO
9.	Ante o exposto, com fundamento nos arts. 32, I e 33, da Lei 8.443/92 c/c o art. 285, caput, do RI-TCU, submetem-se os autos à consideração superior, propondo-se:
	a) conhecer do recurso e, no mérito, dar-lhe provimento para:
	a.1) julgar regulares as contas do Sr. Luiz Claudino de Souza;
	a.2) julgar regulares com ressalva as contas da Sra. Lucineide Almeida Reino;
	a.3) em consequência, tornar sem efeito a multa objetos dos itens 9.4 e 9.7 do acórdão recorrido;
	b) informar ao (s) recorrente (s) e demais interessados do acórdão a ser proferido, destacando que o relatório e o voto que o fundamentam podem ser acessados por meio do endereço eletrônico www.tcu.gov.br/acordaos."  (grifos no original) .
	É o relatório.

Luís Alberto Gallindo Martins (20.189/OAB-PE), representando Luiz Claudino de Souza; Walles Henrique de Oliveira Couto (24224/OAB-PE) e outros, representando Lucineide Almeida Reino.

Procurador Marinus Eduardo De Vries Marsico.

TOMADA DE CONTAS ESPECIAL. CONTRATO DE REPASSE. CAIXA ECONÔMICA FEDERAL. MAPA. CONSTRUÇÃO DE PÁTIO DE EVENTOS. NÃO COMPROVAÇÃO DA BOA E REGULAR APLICAÇÃO DOS VALORES. ACOLHIMENTO PARCIAL DE JUSTIFICATIVAS E ALEGAÇOES DE DEFESA. OMISSÃO ORIGINAL NO DEVER DE PRESTAR CONTAS. CONTAS IRREGULARES. MULTA. RECURSO DE RECONSIDERAÇÃO. ARGUMENTOS SUFICIENTES PARA ELIDIR A IRREGULARIDADE. CONHECIMENTO. PROVIMENTO. CONTAS REGULARES DE UM RESPONSÁVEL E REGULARES COM RESSALVAS DE OUTRO. AFASTAMENTO DA MULTA. CIÊNCIA.

TOMADA DE CONTAS ESPECIAL (TCE)

Secretaria de Recursos (Serur).

Os recursos de reconsideração interpostos por Luiz Claudino de Souza e Lucineide Almeida Reino (peças 95 e 102) contra o Acórdão 5936/2021-TCU-Segunda Câmara (peça 84) , da relatoria do E. Ministro Raimundo Carreiro, podem ser conhecidos, com fundamento nos arts. 32, inciso I, e 33, da Lei 8.443/1992, c/c o art. 285 do Regimento Interno do TCU (RI/TCU) .
2.	Originalmente, os autos tratam de tomada de contas especial instaurada pela Caixa Econômica Federal (Caixa) , como agente do Ministério da Agricultura, Pecuária e Abastecimento (Mapa) , em desfavor de Lucineide Almeida Reino e Luiz Claudino de Souza, ex-prefeitos de Capoeiras - PE, a primeira em razão do não cumprimento do prazo originalmente estipulado para prestação de contas e o segundo em razão de omissão na prestação de contas e da não comprovação da boa e regular aplicação dos recursos federais repassados ao município por força do Contrato de Repasse 0197334-73/2006/MAPA/CAIXA, que tinha por objeto a construção de pátio de eventos, no período de 29/12/2006 a 30/12/2016, cujo prazo para prestação de contas encerrou-se em 28/2/2017.
3.	Em síntese, a deliberação recorrida afastou o débito pelo qual os responsáveis Luiz Claudino de Souza e Lucineide Almeida Reino foram chamados aos autos, julgou irregulares suas contas e lhes aplicou a multa prevista no art. 58, I, da Lei 8.443/1992 c/c o art. 268 do Regimento Interno do TCU.
4.	Tendo como base os argumentos apresentados pelos mencionados recorrentes e atento para a questão da prescrição do débito e da multa, por se tratar de matéria de ordem pública, constitui objeto de o presente recurso examinar as seguintes questões:
a) houve prescrição do débito e da multa;
b) subsiste a responsabilidade do Sr. Luiz Claudino de Souza; 
c) subsiste a responsabilidade da Sra. Lucineide Almeida Reino.
5.	Ao analisar os argumentos apresentados pelos recorrentes, a Secretaria de Recursos (Serur) concluiu, in verbis:
a) No tocante à prescrição do débito: 
a.1) em decorrência do sentido e alcance do art. 37, § 5º, da Constituição Federal, definidos pelo STF no julgamento do Recurso Extraordinário 636.886, é prescritível a pretensão reparatória exercida pelo tribunal de contas. Os fundamentos da decisão e a ausência de ressalvas na enunciação da tese permitem concluir que a ação de ressarcimento pode se desenvolver a qualquer tempo, na hipótese de condutas dolosas, apenas no âmbito judicial, sujeitando-se à prescrição na esfera administrativa;
a.2) até que sobrevenha norma específica para disciplinar a prescrição relativa à atuação do tribunal de contas, entende-se aplicável o regime previsto na Lei 9.873/1999. Referida lei contempla parâmetros que preponderam no conjunto de normas de direito público e que são compatíveis com o rito do processo de controle externo, e já é utilizada pelo STF para estabelecer limitação temporal ao exercício da pretensão punitiva pelo TCU;
a.3) aplicando-se os parâmetros tanto do Acórdão 1441/2016-TCU-Plenário, quanto da Lei 9.873/1999 à situação em exame, verifica-se que não se operou a prescrição;
b) não subsiste à responsabilidade do Sr. Luiz Claudino de Souza, pois ao término do seu mandato ainda não existia a obrigação legal de prestar contas dos recursos por ele aplicado;
c) a apenação da Sra. Lucineide Almeida Reino merece ser relevada, ante o reduzido grau de reprovabilidade da sua conduta ao se considerar as circunstâncias atenuantes existentes no caso concreto.
6.	Diante dessas conclusões, a Serur propõe conhecer dos recursos e, no mérito, dar-lhes provimento para: i) julgar regulares as contas do Sr. Luiz Claudino de Souza; ii) julgar regulares com ressalva as contas da Sra. Lucineide Almeida Reino; e iii) em consequência, tornar sem efeito a multa objetos dos subitens 9.4 e 9.7 do acórdão recorrido.
7.	O Ministério Público junto ao Tribunal manifestou-se de acordo com a proposta da unidade técnica especializada.
8.	No mérito, acolho as conclusões presentes nos pareceres uniformes da unidade técnica, integralmente ratificadas pelo Parquet junto ao Tribunal, as quais adoto como razões de decidir. Tendo em vista que a análise empreendida pela Secretaria de Recursos abordou com bastante propriedade os argumentos consignados pelos recorrentes, faço breves considerações sobre os pontos que entendo mais relevantes.
9.	Ao compulsar os autos, verifico que os pedidos possuem o condão de alterar a cognição primária desta Corte. Os argumentos trazidos pelos recorrentes lograram êxito em elidir as irregularidades pelas quais o Tribunal julgou irregular as presentes contas e imputou aos ex-gestores municipais a multa prevista no art. 58 da Lei 8.443/1992.
10.	No tocante à responsabilidade do Sr. Luiz Claudino de Souza, prefeito do município de Capoeiras - PE no período de 1/1/2009 a 31/12/2012, averiguo que os elementos constantes dos autos evidenciam que não surgiu a obrigação desse gestor prestar contas, pois o prazo para a prestação das contas iniciou após o término da vigência do pacto (1/1/2017) e encerrou em 28/2/2017, ou seja no período da gestão do seu sucessor.
11.	De fato, observa-se o rompimento do nexo causal entre a conduta do Sr. Luiz Claudino de Souza e o resultado (omissão no dever de prestar contas) , pois: i) os documentos, posteriormente, apresentados como prestação de contas foram integralmente aceitos e nenhum débito foi imputado; ii) ocorreram sucessivas prorrogações do contrato em exame, cujos motivos não foram devidamente expressos nos documentos que as autorizaram (peça 12, p, 8-25) , com a consequente prorrogação do prazo de prestar contas; iii) não há nos autos elementos que demonstrem que o Sr. Luiz Claudino de Souza deu causa às sucessivas prorrogações contratuais; e iv) a irregularidade, omissão na prestação de contas, somente subsiste se a obrigação legal fosse do citado ex-prefeito, o que não se verifica, ante o término da vigência ocorrer fora do período do seu mandato.
12.	Dessa forma, a multa aplicada ao Sr. Luiz Claudino de Souza deve ser afastada e suas contas julgadas regulares.
13.	Quanto à Sra. Lucineide Almeida Reino, prefeita do município de Capoeiras - PE nas gestões de 2013-2016 e 2017-2020, em linha com os posicionamentos da unidade técnica especializada e do MPTCU, as circunstâncias atenuantes envolvidas no exame, em especial: longo lapso temporal entre a execução do objeto e o fim da vigência do pacto; sucessivas prorrogações injustificadas da vigência contratual transferiram o ônus de prestar contas a gestora sucessora; objeto do ajuste foi executado, as contas foram prestadas e a aplicação dos recursos foi comprovada; são suficientes tanto para afastar o julgamento irregular como a aplicação da multa.
14.	Por fim, quanto à prescrição, aplicando-se a recente Resolução-TCU 344, de 11 de outubro de 2022, aprovada pelo Acórdão 2.285/2022, Relator Ministro Antônio Anastasia, que trouxe novas diretrizes relativas à regulamentação, no âmbito deste Tribunal, da prescrição para o exercício das pretensões punitiva e de ressarcimento, constato que não ocorreu a prescrição da multa, pois, considerando as causas de interrupção e o dia 28/2/2017 como termo inicial (prazo da prescrição contado da data em que as contas deveriam ter sido prestadas, no caso de omissão de prestação de contas, vide o art.4º, inciso I, da aludida Resolução) , não foram ultrapassados os prazos de 5 anos (prazo geral de prescrição) ou de 3 anos (prazo da prescrição intercorrente) .
15.	Assim, verifico que as informações constantes dos autos são suficientes para evidenciar o regular andamento do feito, não se verificando a prescrição da pretensão punitiva e da pretensão de ressarcimento desta Corte de Contas. 
16.	No entanto, pelas razões acima apresentadas, considero que deve ser dado provimento aos presentes recursos, de modo que as contas do Sr. Luiz Claudino de Souza sejam julgadas regulares e as da Sra. Lucineide Almeida Reino julgadas regulares com ressalvas, bem assim que as multas aplicadas aos mencionados responsáveis afastadas.
	Ante o exposto, voto por que o Tribunal adote a minuta de Acórdão que ora submeto à apreciação deste Colegiado.
TCU, Sala das Sessões, em 7 de fevereiro de 2023.
Ministro JOÃO AUGUSTO RIBEIRO NARDES 
Relator